【裁判字號】    96,重上更(一),202
【裁判日期】    970513
【裁判案由】    確認抵押權不存在等
【裁判全文】
臺灣高等法院民事判決             96年度重上更(一)字第202號
上  訴  人
即反訴原告  庚○○
                    號3樓
訴訟代理人  劉宏邈律師
被上  訴人
即反訴被告  丁○○
            丙○○
共      同
訴訟代理人  郭香吟律師
            許坤立律師
反訴  被告  亞鉑化粧品有限公司
法定代理人  戊○○
            許蘭
            乙○○
            甲○○
            己○○
上列當事人間請求確認抵押權不存在等事件，上訴人對於中華民
國95年8 月11日臺灣士林地方法院94年度重訴字第351 號第一審
判決提起上訴及反訴，經最高法院第一次發回更審，本院於民國
97年4 月29日言詞辯論終結，判決如下：
    主  文
庚○○之上訴駁回。
亞鉑化粧品有限公司應就本金新台幣陸佰萬元，給付庚○○自民
國八十二年三月八日起至清償日止按年息百分之十計算之違約金
。
庚○○其餘反訴駁回。
本判決關於庚○○反訴勝訴部分，於庚○○以新台幣佰萬元為
亞鉑化粧品有限公司供擔保後，得假執行。
庚○○其餘假執行之聲請駁回。
第二審本訴及發回前第三審本訴訴訟費用，由庚○○負擔。
第二審反訴及發回前第三審反訴訴訟費用，除確定部分外，由亞
鉑化粧品有限公司負擔十分之一，餘由庚○○負擔。
    事實及理由
甲、亞鉑化粧品有限公司（以下稱亞鉑公司）經合法通知，未於
    言詞辯論期日到場，核無民事訴訟法第386 條各款情形，爰
    依庚○○之聲請，由其一造辯論而為判決。
乙、本訴方面：
  一丁○○、丙○○起訴主張：伊等為向庚○○借款，於民國（
    下同）81年12月4 日提供共有之台北市南港區○○○段二小
    段第442 地號土地應有部分各8分之1（以下稱系爭土地），
    及其上同小段601 建號（門牌台北市南港區○○○路○段
    265 號2 樓）建物應有部分各2分之1（以下稱系爭建物），
    設定債權額新台幣（以下同）7,800,000 元之抵押權（以下
    稱系爭抵押權）予庚○○以為擔保，於81年12月10日登記完
    竣。詎庚○○未交付借款予伊等，系爭抵押權擔保之債權不
    存在，其竟聲請原法院以87年度拍字第51號裁定准予拍賣抵
    押物，再聲請原法院以94年度執字第21839號實施強制執行
    程序，伊等有提起確認抵押權無效之訴以排除被強制執行之
    危險，為此請求確認伊等共有系爭土地、建物，以庚○○為
    權利人、登記日期為81年12月10日、字號為南港字第11330
    號、權利價值為債權額7,800,000 元、存續期間自81年12月
    4 日至82年3 月3 日之抵押權所擔保之債權不存在，並本於
    民法第76 7條所有權妨害除去請求權，請求判命庚○○應將
    系爭抵押權設定登記塗銷等語。
  二庚○○以：訴外人戊○○乃丁○○、丙○○胞兄，其於81年
    12月4 日代表其經營之亞鉑化粧品有限公司（以下稱亞鉑公
    司）向伊借款6,000,000 元，由丁○○、丙○○為連帶保證
    人及連帶債務人，並交付經亞鉑公司、丁○○、丙○○共同
    簽發發票日為81年12月4 日、面額6,000,000 元、號碼CH08
    8526號、到期日為82年3 月7 日之本票一紙（以下稱系爭本
    票），再經丁○○、丙○○背書後交付予伊以擔保借款債權
    ，另由亞鉑公司提供其所有不動產設定抵押權予伊，及由丁
    ○○、丙○○設定系爭抵押權以擔保清償借款本金、利息、
    違約金及求償費用等，伊即於81年12月7 日、10日先後交付
    4,000,000 元、2,000,000 元予亞鉑公司，但亞鉑公司未清
    償等語，資為抗辯。
  三原審判決丁○○、丙○○勝訴，庚○○不服，提起上訴，聲
    明求為：(一)原判決廢棄，(二)駁回丁○○、丙○○在第一審之
    訴。丁○○、丙○○則聲明求為駁回上訴。
  四本院得心證之理由如下：
  (一)系爭抵押權屬普通抵押權，非最高限額抵押權：
  1.按不動產物權，依法律行為而取得設定、喪失、及變更者，
    非經登記，不生效力，民法第758 條定有明文。次按最高法
    院72年台上字第2432號判例闡示：「抵押權為不動產物權，
    非經登記，不生效力，抵押權人僅能依設定登記之內容行使
    權利，是抵押債務人究為何人，應以設定登記之內容為準。
    」查丁○○、丙○○主張其提供共有系爭土地、建物設定系
    爭抵押權予庚○○，登記日期為81年12月10日，收件字號為
    南港字第11330 號，登記權利價值為債權額7,800,000 元，
    存續期間自81年12月4 日至82年3 月3 日，債務人為其二人
    等情，業據丁○○、丙○○提出登記謄本為證（見原審卷第
    9 至12頁），為庚○○所不爭執，堪信為真正。是系爭抵押
    權設定登記內容載明系爭抵押權係擔保總金額7,800,000 元
    之特定債權，而非擔保於一定範圍內所發生總金額在
    7,800,000 元限額內之不特定債權，可見系爭抵押權為普通
    抵押權，並非最高限額抵押權。
  2.庚○○抗辯：系爭抵押權設定契約書之「聲請登記以外之約
    定事項」欄第2 點記載「其他特約事項詳如附件其他約定事
    項之規定」，而附件「其他約定事項」第1 點記載「擔保物
    提供人所提供之本抵押物之擔保範圍包括債務人對抵押權人
    現在（包括過去所負現在尚未清償）及將來所負之借款、票
    據、保證、損害賠償等暨其他一切債務，即在本抵押權設定
    契約書所訂債權本金最高限額以內之清償及其利息遲延利息
    、違約金、實行抵押權費用之給付以及因債務不履行而發生
    之全部損害之賠償」、第12點記載：「本其他約定事項與抵
    押權設定契約書具有同等效力」等語，核與台北市松山地政
    事務所以北市松地三字第09530158900 號函檢附系爭抵押權
    之登記申請資料相符（見原審卷第62、70、71頁），並為丁
    ○○、丙○○所不爭執，堪信為真正。惟兩造申請系爭抵押
    權設立登記，明示於系爭土地、建物登記謄本上之事項，其
    效力優於抵押權設定登記契約書及其附件所載未登記之事項
    ，則謄本登記內容與抵押權設定登記契約書及其附件所載未
    登記之事項有抵觸者，庚○○僅能依設定登記之內容行使權
    利，不得主張優先依抵押權設定登記契約書及其附件所示未
    經登記之事項定抵押權之內容，故庚○○執系爭抵押權設定
    契約書附件「其他約定事項」第1 、12點記載，主張系爭抵
    押權性質為最高限額抵押權云云，委無可取。
  (二)系爭抵押權所擔保之債權，乃丁○○、丙○○向庚○○借款
    7,800,000 元，庚○○得請求丁○○、丙○○返還借款本金
    及給付其利息、違約金等之債權，不及於庚○○對亞鉑公司
    之借款債權：
  1.系爭抵押權登記債務人為丁○○、丙○○，有系爭土地、建
    物登記謄本在卷可稽，其抵押權設定契約書亦記載丁○○、
    丙○○為「義務人兼連帶債務人」（見原審卷第9至12、70
    頁），此外無以亞鉑公司為債務人之記載，是系爭抵押權所
    擔保之債權，應係庚○○對丁○○、丙○○之債權。
  2.丁○○、丙○○主張：庚○○於87年1 月6 日聲請原法院以
    87年度拍字第51號裁定准予拍賣系爭土地、建物，其提出之
    聲請狀記載略以「丁○○、丙○○於81年12月4 日向伊借用
    7,800,000 元，約定清償期82年3 月7 日，立有借款證、切
    結書為憑，並以系爭抵押權為擔保」。而上開借款證記載：
    「茲借  到  地政事務所  年  月  日登記收件  字第  號
    不動產座落（）抵押權設定債權額新台幣柒佰捌拾萬元正，
    實收借款金額為新台幣  元正，其餘抵押登記債權為擔保本
    人債務遲延利息及違約金，其他訴訟費用等。前項借款金額
    ，限於民國捌拾貳年參月柒日以前清償，（以支票或本票擔
    保兌現其票號NO：088526），逾期不履行清償依法接受強制
    執行，恐口無憑，特本借款證為據。利息：  遲延利息：違
    約金：屆滿未清償應加罰違約金每逾壹日，每壹萬元以新台
    幣  元計付直至清償日止。此致  立據人... 義務人兼債務
    人：丙○○... 連帶債務人或義務人丁○○」，切結書記載
    以系爭土地、建物提供擔保向庚○○借款字樣等語，有丁○
    ○、丙○○提出之民事裁定書（原審卷第13頁），及庚○○
    提出之借款證（原審卷第31頁）為證，並經本院調取該裁定
    事件卷宗查核屬實，堪信為真正，顯見庚○○於87年間聲請
    拍賣系爭抵押物時係主張丁○○、丙○○向其借款
    7,800,000 元而以系爭抵押權擔保其對丁○○、丙○○之借
    款債權。
  3.按民法第272 條第1 項規定：「數人負同一債務，明示對於
    債權人各負全部給付之責任者，為連帶債務。」次按民法第
    739 條規定：「稱保證者，謂當事人約定，一方於他方之債
    務人不履行債務時，由其代負履行責任之契約。」、第748
    條第1 項規定：「數人保證同一債務者，除契約另有訂定外
    ，應連帶負保證責任。」且保證人拋棄民法第745 條之先訴
    抗辯權者，不得主張於債權人未就主債務人之財產強制執行
    而無效果前，得拒絕清償。查庚○○主張丁○○、丙○○與
    亞鉑公司就亞鉑公司對其之借款債務，負連帶債務人或連帶
    保證人責任，即主張丁○○、丙○○、亞鉑公司為共同借款
    人，或丁○○、丙○○共同保證亞鉑公司對其之借款債務，
    且拋棄先訴抗辯權，並均以系爭抵押權擔保該債務云云，與
    其於87年間聲請拍賣系爭抵押物時所主張之事實不符，應由
    庚○○就其抗辯之事實負證明之責。經查：
  (1)庚○○陳稱：亞鉑公司於81年12月4 日向伊借款6,000,000
    元，出具借款證記載：「茲借  到  地政事務所  年  月
    日登記收件  字第  號不動產座落（）抵押權設定債權額新
    台幣柒佰捌拾萬元正，實收借款金額為新台幣  元正，其餘
    抵押登記債權為擔保本人債務遲延利息及違約金，其他訴訟
    費用等。前項借款金額，限於民國捌拾貳年參月柒日以前清
    償，（以支票或本票擔保兌現其票號NO：088526），逾期不
    履行清償依法接受強制執行，恐口無憑，特本借款證為據。
    利息：  遲延利息：  違約金：屆滿未清償應加罰違約金每
    逾壹日，每壹萬元以新台幣  元計付直至清償日止。此致
    立據人... 義務人兼債務人：亞鉑化妝品有限公司」，及切
    結書記載以亞鉑公司所有台北縣汐止市○○路77巷17號、17
    號2 樓及地下樓房地提供擔保向庚○○借款字樣，另簽發系
    爭本票擔保，並於81年12月10日完成抵押權設定登記，登記
    權利價值為債權額7,800,000 元，存續期間自81年12月8 日
    至82年3 月7 日，債務人為亞鉑公司，經伊於81年12月7 日
    、10日先後交付4,000,000 元、2,000,000 元借款予亞鉑公
    司等語，業據庚○○提出本票、切結書、借款證、登記申請
    書、抵押權設定契約書為證（本院前審卷第46、47、84至89
    頁），並為丁○○、丙○○、亞鉑公司所不爭執，堪信為真
    正。
  (2)系爭土地、建物登記謄本及台北市松山地政事務所以北市松
    地三字第09530158900 號函檢附系爭抵押權之登記申請資料
    ，顯示庚○○於81年12月5 日申請登記，其申請書記載原因
    發生日期為81年12月4 日，且系爭抵押權之設定契約書記載
    立約日期為81年12月4 日，權利存續期限自81年12月4 日至
    82年3 月3 日止，登記共同擔保之不動產僅有系爭土地、建
    物，不包括上開亞鉑公司所有房地（見原審卷第第10、12、
    62至64、68、70、71頁）。庚○○提出亞鉑公司設定抵押權
    之資料，則顯示其於81年12月8 日申請，於申請書記載原因
    發生日期為81年12月7 日，且設定契約書記載立約日期係81
    年12月7 日，權利存續期間自81年12月8 日起至82年3 月7
    日止（原審卷第84至87頁）。先後二件抵押權設定之申請日
    期、原因發生日期、立約日期及權利存續期限均不相同，自
    難認此二抵押權係擔保同一債權。又查，如丁○○、丙○○
    與亞鉑公司為共同借款人，或丁○○、丙○○共同連帶保證
    亞鉑公司對庚○○之借款債務，並均以系爭抵押權擔保該保
    證債務，揆諸常理，系爭抵押權應與亞鉑公司所設定之抵押
    權有相同的權利存續期間及原因發生日期，且以登記公示此
    二抵押權共同擔保同一債權之意旨，但事實上此二抵押權之
    登記情形有前揭歧異，亦未有共同擔保同一債權之記載，是
    庚○○主張此二抵押權共同擔保其對亞鉑公司之借款債權云
    云，與登記內容互有杆格，顯難以遽信。
  (3)系爭本票雖顯示丁○○、丙○○在面額6,000,000 元之記載
    之後蓋印，並於背面背書，另丁○○、丙○○及亞鉑公司分
    別出具之借款證均記載以系爭本票擔保兌現字樣（見原審卷
    第27、31、107 頁）。然查，發票人共同發票或背書人共同
    背書，其原因關係可能同一，亦可能不同，本件庚○○抗辯
    丁○○、丙○○為系爭本票之共同發票人或背書人乙節，縱
    令屬實，惟不能排除其二人發票或背書之原因關係係擔保其
    二人向庚○○之借款債務，而與亞鉑公司發票原因關係係擔
    保亞鉑公司向庚○○之借款債務不同，換言之，系爭本票可
    能同時作為丁○○、丙○○對庚○○借款債務之擔保，及作
    為亞鉑公司對庚○○借款債務之擔保，故庚○○以丁○○、
    丙○○有共同發票、背書之行為，且其二人出具之借款證與
    亞鉑公司出具之借款證均記載以同一本票擔保，抗辯丁○○
    、丙○○係擔任亞鉑公司之連帶保證人或連帶債務人云云，
    尚無可採。
  (4)庚○○陳稱丁○○、丙○○及亞鉑公司同時、同地出具借款
    證、切結書等語，為丁○○、丙○○、亞鉑公司所不爭執，
    堪信為真正。丁○○、丙○○出具之借款證記載「義務人兼
    債務人」為丙○○，「連帶債務人或義務人」為丁○○ (見
    原審卷第31頁），出具之切結書則僅記載擔保其二人向庚○
    ○之借款債務；亞鉑公司出具之借款證則記載「義務人兼債
    務人」為亞鉑公司，「連帶債務或義務人」欄空白，出具之
    切結書則僅記載擔保亞鉑公司向庚○○之借款債務（見原審
    卷第107 頁）。如丁○○、丙○○出具借款證、切結書之意
    思係為與亞鉑公司共同借款或保證亞鉑公司之債務，依常理
    而言，當於該借款證之「義務人兼債務人」欄載入亞鉑公司
    ，再於「連帶債務人或義務人」欄載入丁○○、丙○○，或
    令丁○○、丙○○於亞鉑公司出具之借款證之「連帶債務或
    義務人」欄簽署，及於切結書記載以系爭土地、建物擔保亞
    鉑公司之借款債務意旨。故無從以丁○○、丙○○、亞鉑公
    司同時出具切結書、借款證，且該二借款證所載借款條件相
    同，即認定丁○○、丙○○擔任亞鉑公司之連帶保證人或連
    帶債務人。
  (5)庚○○抗辯：丁○○、丙○○二人與亞鉑公司簽署之借款證
    間，有使用丁○○、丙○○印章及亞鉑公司大小章蓋章作為
    騎縫，足證丁○○、丙○○係連帶保證亞鉑公司之借款債務
    云云。然查，自丁○○、丙○○及亞鉑公司分別出具之借款
    證、切結書之記載，無可認為丁○○、丙○○擔任亞鉑公司
    之連帶保證人，經本院認定如前，而蓋騎縫章僅表示文書係
    同時出具，當事人出具文書之真意仍應自文書內容觀察，無
    從以騎縫章解釋契約內容。且本院核對切結書、借款證之騎
    縫章，丁○○、丙○○之借款證乃與亞鉑公司之切結書連接
    ，丁○○、丙○○之切結書則與亞鉑公司之借款證連接，此
    外別無騎縫章，此接續方式，與當事人會將同一人所出具之
    債權憑證以騎縫章連接以證明係其同時所為之常情相違背。
    又斟酌各該文書係同時、同地出具。本院認為上開文書連接
    情形，非不可能係兩造於該四份文書作成後，疏未注意而誤
    將不同人所出具之文書以騎縫章連接所致，是不能徒以該騎
    縫章，推論丁○○、丙○○為亞鉑公司向庚○○借款之連帶
    保證人或連帶債務人。
  (6)證人祝光雲雖證稱系爭抵押權擔保亞鉑公司對庚○○之借款
    債務云云（見原審卷第91至94頁），惟與庚○○於87年間聲
    請拍賣系爭抵押物時主張係擔保丁○○、丙○○對其之借款
    7,800,000 元之債務，及於本件訴訟中抗辯係擔保丁○○、
    丙○○、亞鉑公司共同向其借款6,000,000 元所生債務，或
    擔保丁○○、丙○○就亞鉑公司對其借款6,000,000 元債務
    所負之連帶保證責任云云，均大相逕庭。且查，證人祝光雲
    同時證述：亞鉑公司透過伊向庚○○借款（6,000,000元）
    ，亞鉑公司與庚○○約定借款利息月息二分半，其負責人戊
    ○○原按月付息，後來未付，由伊支付給庚○○，伊與戊○
    ○共付予庚○○一年利息等語（見原審卷第92頁），顯見證
    人祝光雲與庚○○間有代償此筆6,000,000 元借款債務之關
    係存在，庚○○就本件訴訟之勝敗，於證人祝光雲顯有利害
    關係，其上開不利於丁○○、丙○○之證言，難以遽信。
  (7)證人許財旺證稱：「我知道戊○○要向被告借6,000,000 元
    ，設定7,800,000 元抵押權，我只是聽祝（指祝光雲）講過
    戊○○找原告來提供擔保。」等語（見本院卷第96頁），其
    所述丁○○、丙○○以系爭抵押權擔保亞鉑公司對庚○○之
    借款債務部分，既屬傳聞，不具證據能力，難以憑採。
  (8)庚○○另抗辯：亞鉑公司及丁○○、丙○○於同日簽署切結
    書及借款證，且亞鉑公司已有收到借款，丁○○、丙○○未
    收到借款，亦未曾向伊催討借款或請求伊塗銷系爭抵押權，
    可見系爭抵押權係擔保亞鉑公司之借款債務云云。然查，庚
    ○○未交付借款予丁○○、丙○○，消費借貸契約未成立生
    效，丁○○、丙○○本無從請求庚○○付款。又丁○○、丙
    ○○遲未請求庚○○塗銷系爭抵押權，可能係無急迫性或怠
    於請求或欠缺法律常識，其緣由不一而足，尚難執此遽認其
    二人默認保證亞鉑公司之借款債務，並以系爭抵押權為擔保
    ，否則以庚○○遲至87年間始行使系爭抵押權之事實，豈非
    亦可推論其默認系爭抵押權與亞鉑公司之借款債務無關？是
    此推論過程與事理不合，顯而易見。再查，原法院送達87年
    度拍字第51號裁定予丁○○、丙○○，其二人即於87年3 月
    6 日提起抗告，主張庚○○未交付借款，系爭抵押權所擔保
    之債權不存在等語，有丁○○、丙○○提出抗告狀為證（原
    審卷第14頁），並經本院查核該事件卷宗無誤，是丁○○、
    丙○○並非臨訟始為此主張。從而庚○○以丁○○、丙○○
    未曾向其催討借款或請求其塗銷系爭抵押權，抗辯系爭抵押
    權擔保亞鉑公司之借款債務云云，委無可取。
  (9)綜上，丁○○、丙○○主張系爭抵押權係擔保其二人向庚○
    ○之借款債務，堪予採信。庚○○抗辯丁○○、丙○○就亞
    鉑公司所負6,000,000 元借款債務負連帶保證責任或連帶債
    務人責任，並以系爭抵押權為擔保云云，但庚○○提出之證
    據均無法證實此一事實，庚○○復未舉其他證據以實其說，
    其所為抗辯難以憑採。
  (三)按普通抵押權屬擔保物權，其成立以所擔保之債權成立為前
    提，其存在亦需從屬於所擔保債權繼續存在。查系爭抵押權
    擔保丁○○、丙○○對庚○○之借款債務，而丁○○、丙○
    ○主張庚○○未交付借款，該擔保之債權不存在等語，為庚
    ○○自認，堪信為真正。再查，如認丁○○、丙○○於系爭
    本票正面或背書蓋章，而對庚○○負發票人或背書人責任，
    惟兩造均未主張系爭抵押權擔保此票款債權，且丁○○、丙
    ○○發票或背書之原因關係均係擔保其二人對庚○○之借款
    債務，該借款債務既不存在，丁○○、丙○○抗辯庚○○對
    其二人無票款給付請求權，亦非無據，故無從認為系爭抵押
    權另擔保本票債權，且該債權存在。又查，系爭抵押權所擔
    保之債權不存在，其登記狀態未除去，妨害丁○○、丙○○
    之所有權，其二人主張依民法第767 條妨害除去請求權，請
    求庚○○塗銷系爭抵押權，洵非無據。
  (四)綜上論述，丁○○、丙○○請求確認伊等共有系爭土地、建
    物，以庚○○為權利人、登記日期為81年12月10日、字號為
    南港字第11330 號、權利價值為債權額7,800,000 元、存續
    期間自81年12月4 日至82年3 月3 日之抵押權所擔保之債權
    不存在，並本於民法第767 條妨害除去請求權，請求庚○○
    塗銷系爭抵押權之設定登記，為有理由，應予准許。原審為
    丁○○、丙○○勝訴之判決，並無不合。庚○○上訴意旨指
    摘原判決不當，求予廢棄改判，為無理由，應予駁回。
丙、反訴部分：
  一庚○○起訴主張：亞鉑公司邀丁○○、丙○○為共同借款人
    或為連帶保證人，向伊借款6,000,000 元，約定清償日82年
    3 月7 日，逾期未清償，按日息每百元2 角計算違約金（以
    下稱系爭違約金），經伊於81年12月10日前分次交付亞鉑公
    司借款，但亞鉑公司屆期未清償，為此提起反訴，聲明求為
    ：1.亞鉑公司、丁○○、丙○○應連帶給付伊6,000,000 元
    ，及自82年3 月8 日起至清償日止按日息每百元2 角計算之
    違約金，2.願供擔保，請准宣告假執行等語。
  二丁○○、丙○○否認擔任亞鉑公司向庚○○借款6,000,000
    元之連帶保證人或連帶債務人。亞鉑公司則自認積欠上開借
    款債務，但抗辯系爭違約金過高，求予酌減等語。
  三本院前審判決庚○○勝訴，丁○○、丙○○、亞鉑公司提起
    上訴，經最高法院以96年度台上字第2401號判決：(一)原判決
    關於命丁○○、丙○○連帶給付，及命亞鉑公司給付違約金
    部分廢棄，發回本院；亞鉑公司之其他上訴駁回（此部分即
    告確定）。是庚○○於本院聲明求為：(一)丁○○、丙○○應
    與亞鉑公司連帶給付伊6,000,000 元，(二)丁○○、丙○○、
    亞鉑公司應就本金6,000,000 元，連帶給付伊自82年3 月8
    日起至清償日止，按日息每百元2 角計算之違約金，(三)願供
    擔保，請准宣告假執行。亞鉑公司未於言詞辯論期日到場聲
    明，丁○○、丙○○則聲明求為：1.駁回反訴（除確定部分
    外），2.如受不利判決，願供擔保，聲請免假執行。
  四本院得心證之理由如下：
  (一)庚○○主張：亞鉑公司向伊借款6,000,000 元，約定清償日
    82年3 月7 日，逾期未清償應給付系爭違約金，伊已交付亞
    鉑公司借款，但亞鉑公司屆期未清償等語，為亞鉑公司自認
    ，堪信為真正。
  (二)按民法第252 條規定：「約定之違約金額過高者，法院得減
    至相當之數額。」蓋當事人約定之違約金額如過高而有顯失
    公平之情形時，為保護債務人之利益，由法院酌減至相當金
    額以期得公平之結果，故此規定寓有維護公眾利益之性質，
    且為違約金債權是否存在之要件之一，法院自應依職權審查
    是否核減違約金，無待當事人主張。查亞鉑公司於本院前審
    未抗辯系爭違約金過高，求予核減，迄上訴第三審後始為主
    張，惟因此乃法院應依職權調查及審酌之事項，本不待亞鉑
    公司提出，是庚○○主張亞鉑公司逾時提出該防禦方法，依
    民事訴訟法第196 條、第447 條規定，應不准其提出云云，
    尚無可採。
  (三)按最高法院79年台上字第1915號判例闡示：「約定之違約金
    過高者，法院得減至相當之數額，民法第252 條定有明文。
    至於是否相當，即須依一般客觀事實，社會經濟狀況及當事
    人所受損害情形，以為斟酌之標準。」查庚○○因亞鉑公司
    未清償借款本金6,000,000 元，其可能遭受之損害應相當於
    當時社會有關金錢消費借貸交易通常約定之利息金額，本院
    審酌自82年起迄今，金融業消費貸款利率自年息10% 左右迄
    目前調降至年息5%以下，民間借款利率則較上開利率略高，
    及當時之社會經濟狀況等情，認為系爭違約金實屬過高，於
    亞鉑公司顯不公平，應酌減按本金之年息10% 計算，始為相
    當。
  (四)庚○○主張丁○○、丙○○就亞鉑公司上開借款債務負連帶
    保證人或連帶債務人責任乙節，經本院認定不可採，理由同
    前揭本訴部分所述，庚○○復未能提出其他積極證據以實其
    說，是庚○○請求丁○○、丙○○與亞鉑公司連帶清償借款
    本金6,000,000 元及其違約金，顯然無據。
  (五)綜上論述，庚○○依消費借貸契約，請求亞鉑公司就本金
    6,000,000 元，給付自82年3 月8 日起至清償日止按年息
    10% 計算之違約金部分，為有理由，應予准許。庚○○請求
    亞鉑公司給付超過年息10% 之違約金，及請求丁○○、丙○
    ○應連帶給付6,000,000 元，及自82年3月8日起至清償日止
    按日息每百元2 角計算之違約金，為無理由，應予駁回。庚
    ○○陳明願供擔保為假執行之宣告，經核就其勝訴部分，於
    法並無不合，爰酌定相當擔保金額准許之。至敗訴部分，其
    假執行之聲請失所附麗，應併予駁回。
丁、本件判決之基礎已臻明確，兩造其餘攻擊防禦方法及主張舉
    證，於判決結果不生影響，爰不一一論述。
戊、據上論結，本件上訴為無理由，反訴為一部有理由、一部無
    理由，依民事訴訟法第449 條第1 項、第463 條、第385 條
    第1 項前段、第390 條第2 項、第78條、第79條，判決如主文
    。
中    華    民    國    97    年    5    月    13    日
                    民事第四庭
                        審判長法  官  張劍男
                              法  官  彭昭芬
                              法  官  翁昭蓉
正本係照原本作成。
如不服本判決，應於收受送達後20日內向本院提出上訴書狀，其
未表明上訴理由者，應於提出上訴後20日內向本院補提理由書狀
（均須按他造當事人之人數附繕本）上訴時應提出委任律師或具
有律師資格之人之委任狀；委任有律師資格者，另應附具律師資
格證書及釋明委任人與受任人有民事訴訟法第466條之1第1項但
書或第2項（詳附註）所定關係之釋明文書影本。
中    華    民    國    97    年    5     月    13    日
                              書記官  張淑芬
附註：
民事訴訟法第466條之1（第1項、第2項）：
對於第二審判決上訴，上訴人應委任律師為訴訟代理人。但上訴
人或其他法定代理人具有律師資格者，不在此限。
上訴人之配偶、三親等內之血親、二親等內之姻親，或上訴人為
法人、中央或地方機關時，其所屬專任人員具有律師資格並經法
院認為適當者，亦得為第三審訴訟代理人。


司法院資訊處製作；財團法人民間司法改革基金會備份。
